【裁判字號】    99,訴,1512
【裁判日期】    991216
【裁判案由】    誣告
【裁判全文】
臺灣臺北地方法院刑事判決              99年度訴字第1512號
公  訴  人  臺灣臺北地方法院檢察署檢察官
被      告  葉宇明
選任辯護人  盧國勳律師
上列被告因誣告案件，經檢察官提起公訴（九十九年度偵字第一
八六○二號），本院判決如下：
    主  文
葉宇明無罪。
    理  由
一、公訴意旨略以：被告葉宇明明知民國九十八年八月二十三日
    二十二時許，在臺北市○○街二四巷十六號即告訴人黃憲文
    與訴外人李明鴻共同經營之「禾楓小熊黃金雞排炸物舖」（
    下稱雞排舖），係因細故與李明鴻發生爭執，並非係與黃憲
    文發生爭吵，且於同日至派出所制作筆錄時，亦明確向警員
    表示當時係與李明鴻發生爭執，竟意圖使黃憲文受刑事訴追
    ，於九十八年八月二十五日二十二時二十分許，至臺北市政
    府警察局大安分局安和路派出所（下稱安和路派出所），誣
    指黃憲文對其辱罵「你一點法律常識也沒有」而對黃憲文提
    出公然侮辱之告訴，其後經臺灣臺北地方法院檢察署（下稱
    臺北地檢署）以九十八年度偵字第二五○七四號為不起訴處
    分，始獲上情。因認被告葉宇明涉犯刑法第一百六十九條第
    一項之誣告罪嫌等語。
二、按犯罪事實應依證據認定之，無證據不得認定犯罪事實。又
    不能證明被告犯罪者，應諭知無罪之判決，刑事訴訟法第一
    百五十四條第二項、第三百零一條第一項分別定有明文。次
    按，事實之認定，應憑證據，如未能發現相當證據，或證據
    不足以證明，自不能以推測或擬制之方法，為裁判基礎；且
    認定不利於被告之事實須依積極證據，苟積極證據不足為不
    利於被告事實之認定時，即應為有利於被告之認定；另認定
    犯罪事實所憑之證據，雖不以直接證據為限，間接證據亦包
    括在內，然無論直接證據或間接證據，其為訴訟上之證明，
    須於通常一般之人均不致有所懷疑，而得確信其為真實之程
    度者，始得據之為有罪之認定，倘其證明尚未達到此一程度
    ，而有合理之懷疑存在，無從使事實審法院得有罪之確信時
    ，即應由法院為諭知被告無罪之判決（最高法院四十年臺上
    字第八六號、三十年上字第八一六號、七十六年臺上字第四
    九八六號判例意旨參照）。再按告訴人之告訴，係以使被告
    受刑事訴追為目的，是其陳述是否與事實相符，仍應調查其
    他證據以資審認，亦據最高法院五十二年臺上字第一三○○
    號判例闡釋甚明。又按告訴人所訴事實，不能證明其係實在
    ，對於被訴人為不起訴處分確定者，是否構成誣告罪，尚應
    就其有無虛構誣告之故意以為斷，並非當然可以誣告罪相繩
    ；又誣告罪之成立，須其申告內容完全出於憑空捏造，若所
    告尚非全然無因，衹因缺乏積極證明致被誣告人不受訴追處
    罰者尚難遽以誣告論罪；再誣告罪之成立，須以被誣告人因
    虛偽之申告，而有受刑事或懲戒處分之危險為其要件，故以
    不能構成犯罪或受懲戒處分之事實誣告人者，雖意在使人受
    刑事或懲戒處分，亦不能成立犯罪（最高法院五十九年臺上
    字第五八一號判例、四十三年臺上字第二五一號判例、三十
    年上字第一○○三號判例意旨參照）。是除非有積極證據足
    認告訴人主觀上對於事實認知不致有所誤會或懷疑猶為申告
    且客觀上其所訴事實成立犯罪者，否則自不能僅以其所訴不
    確，遽繩以誣告罪責。
三、公訴人認被告涉有刑法第一百六十九條第一項之誣告犯行，
    無非係以被告之供述、證人即告訴人黃憲文之指訴、證人李
    明鴻、林照恩之證述等件（臺北地檢署九十八年度偵字第二
    五○七四號卷第四頁至第十七頁、第三十頁至第三三頁、第
    四二頁至第四四頁，九十九年度他字第二四三一號卷第十二
    頁至第十四頁、第二九頁至第三一頁參照）資為論據。
四、證據能力之認定：
  (一)茲就被告及其選任辯護人表示爭執之證據，即告訴人黃憲文
    之指訴、證人李明鴻及林照恩之證述是否具有證據能力，論
    述如下：
  1.按「被告以外之人於審判外之言詞或書面陳述，除法律有規
    定者外，不得作為證據」、「證人、鑑定人依法應具結而未
    具結者，其證言或鑑定意見，不得作為證據。」，刑事訴訟
    法第一百五十九條第一項、第一百五十八條之三分別定有明
    文，又被害人、告訴人均係被告以外之人，其在偵查、審理
    中所為被害經過之陳述，仍應居於證人之地位，依法具結，
    以擔保其供述之信用性與憑信性。倘未行具結，按諸刑事訴
    訟法第一百五十八條之三之規定，不得作為證據（最高法院
    九十七年度臺上字第六一六九號判決意旨參照）。查證人黃
    憲文於九十八年十月六日警詢時之證述、證人李明鴻於九十
    八年八月二十三日警詢時之陳述，及證人林照恩於九十八年
    八月二十四日警詢時之證述（證人黃憲文部分，臺北地檢署
    九十八年度偵字第二五○七四號卷第十四頁至第十五頁參照
    ；證人李明鴻部分，臺北地檢署九十八年度偵字第二五○七
    四號卷第十一頁至第十三頁參照；證人林照恩部分，臺北地
    檢署九十八年度偵字第二五○七四號卷第十六頁至第十七頁
    參照），屬被告以外之人於審判外之言詞陳述，為傳聞證據
    ，不具證據能力；至證人即告訴人黃憲文於九十九年六月十
    八日接受檢察官偵訊時（臺北地檢署九十九年度他字第二四
    三一號卷第十一頁至第十四頁參照），就其如何遭被告誣告
    之經過有所陳述，此次偵訊其係以告訴人之身分應訊，且未
    就其被誣告之過，以證人身分作證並具結擔保其所述實在，
    此有該偵訊筆錄在卷可稽，揆之上開說明，其於此次偵訊所
    為之指訴，亦不得作為本案證據。然告訴人黃憲文、李明鴻
    、林照恩嗣均於本院九十九年十一月二十五日審理時到庭具
    結作證，就其等結證內容與該次偵訊時所述不一致之部分，
    則仍可以上開無證據能力之偵訊內容作為彈劾證據，辨明其
    於審判中證詞之證明力高低（最高法院九十四年度臺上字第
    六八八一號、九十七年度臺上字第一九八一號判決意旨參照
    ）。
  2.至(1)證人即告訴人黃憲文於九十九年七月七日於檢察官偵訊
    時所為之證述（臺北地檢署九十九年度他字第二四三一號卷
    第二八頁至第三一頁參照）；(2)證人李明鴻於九十九年七月
    七日於檢察官偵訊時所為之證述（臺北地檢署九十九年度他
    字第二四三一號卷第二八頁至第三一頁參照）；(3)證人林照
    恩於九十八年十一月二十五日、九十九年六月十八日於檢察
    官偵訊時所為之證述（臺北地檢署九十八年度偵字第二五○
    七四號卷第四二頁至第四四頁，九十九年度他字第二四三一
    號卷第十一頁至第十四頁參照），雖亦屬被告以外之人於審
    判外所為之陳述，惟均係於檢察官偵查中基於證人之身份而
    為陳述，且均經合法具結，有證人結文在卷可稽（臺北地檢
    署九十八年度偵字第二五○七四號卷第四一頁，九十九年度
    他字第二四三一號卷第十五頁、第三二頁、第三三頁參照）
    ，而偵查中檢察官向被告以外之人所取得之陳述，原則上均
    能遵守法律規定，不致違法取供，其可信性極高，並無顯有
    不可信之情況，依刑事訴訟法第一百五十九條之一第二項之
    規定，上開證述應具有證據能力。至詰問權係指訴訟上當事
    人有在審判庭輪流盤問證人，以求發現真實，辨明供述證據
    真偽之權利，其於現行刑事訴訟制度之設計，以刑事訴訟法
    第一百六十六條以下規定之交互詰問為實踐，屬於人證調查
    證據程式之一環；與證據能力係指符合法律所規定之證據適
    格，而得成為證明犯罪事實存在與否之證據資格，性質上並
    非相同。此項未經被告詰問之被告以外之人於偵查中向檢察
    官所為之陳述，依刑事訴訟法第一百五十九條之一第二項之
    規定，原則上屬於法律規定為有證據能力之傳聞證據，於例
    外顯有不可信之情況，始否定其得為證據。是得為證據之被
    告以外之人於偵查中所為之陳述，因其陳述未經被告詰問，
    應認屬於未經合法調查之證據，並非無證據能力，而禁止證
    據之使用。此項詰問權之欠缺，非不得於審判中由被告行使
    以補正，而完足為經合法調查之證據（最高法院九十六年度
    臺上字第四○六四號判決意旨參照）。而本院於審判中已傳
    訊證人黃憲文、李明鴻、林照恩到庭，由檢察官及被告之選
    任辯護人對其行交互詰問，揆諸上揭判決意旨，應認上開得
    為證據之證人黃憲文、李明鴻、林照恩於檢察官偵查中之證
    述，業經本院合法調查，附此敘明。
  (二)至本判決下列所引用之其他各項證據方法之證據能力，公訴
    人、被告及其選任辯護人於本院準備程序及審判期日均未予
    爭執，且迄至言詞辯論終結前亦未再聲明異議（本院九十九
    年十一月二十五日審判筆錄參照），本院審酌該等陳述作成
    時之情況，並無不宜作為證據之情事，依刑事訴訟法第一百
    五十九條之五之規定，自得作為證據，併此敘明
五、被告之辯解：
    訊據被告坦承有於九十八年八月二十五日至安和路派出所，
    以黃憲文對其辱罵「你一點法律常識也沒有」為由，對黃憲
    文提出公然侮辱告訴之事實，惟堅詞否認有何誣告犯行，辯
    稱：當時我站在騎樓與雞排舖櫃臺間，正與李明鴻起爭執，
    黃憲文突然衝出來對我說「你一點法律常識也沒有」，然後
    他又回到櫃臺裡，後來李明鴻也有對我說這句話，我是照實
    申告，沒有捏造事實誣告黃憲文等語。
六、經查：
  (一)被告於九十八年八月二十五日二十二時二十分許，前往安和
    路派出所，以告訴人對其辱罵「你一點法律常識也沒有」等
    語為由，對告訴人提出公然侮辱告訴，嗣經臺北地檢署檢察
    官以九十八年度偵字第二五○七四號調查結果，認告訴人公
    然侮辱之犯罪嫌疑不足，而為不起訴處分，被告再議後，經
    臺灣高等法院檢察署（下稱高檢署）檢察長以九十九年度上
    聲議字第一一九號處分駁回再議確定等情，為被告所是認，
    並有上開安和路警詢筆錄、臺北地檢署不起訴處分書、高檢
    署處分書各一份（臺北地檢署九十八年度偵字第二五○七四
    號卷第九頁、第十頁、第四六頁、第五四頁參照）在卷可證
    ，首堪認定。
  (二)是本件應予究明者，即為：1.被告主觀上是否明知告訴人並
    未以「你一點法律常識也沒有」等語對其辱罵，卻故意虛構
    事實，羅織上情，而對告訴人提出公然侮辱之誣告？2.客觀
    而言，以他人對其辱罵「你一點法律常識也沒有」等語提出
    申告，是否有使他人成立公然侮辱罪之危險，而構成誣告？
    經查：
  1.證人即告訴人黃憲文於本院九十九年十一月二十五日審理時
    證稱：我與李明鴻從九十八年六月二十日開始合夥開雞排舖
    ，九十八年八月二十三日二十二時許，被告來買雞排時，是
    我第一次看到被告。當時被告與李明鴻因為雞排濕潤度起爭
    執，被告說李明鴻態度有問題，他們二人即隔著雞排舖的櫃
    臺，在騎樓爭吵，我本來是背對他們，在櫃臺後面、雞排舖
    裡的炸爐那邊炸雞排，後來雞排炸好了，我就跑出雞排舖，
    站在騎樓底下聽他們吵什麼，我聽到李明鴻罵被告澳客，被
    告則咆哮李明鴻ＳＬＯＴ、ＡＳＳＨＯＬＥ、ＧＡＲＢＡＧ
    Ｅ等語，我覺得這樣影響到我做生意，就過去對被告說：「
    你的行為已經觸犯刑法第三百零九條公然侮辱罪，請你停止
    你的行為，否則我會報警處理」，被告說她已經報警了，我
    請她坐下來等警察，她不肯，還說她要告李明鴻服務態度不
    好，李明鴻就對被告說：「你一點法律常識也沒有」，然後
    我又跑回雞排舖裡的炸爐旁，這時李明鴻跟被告還是繼續吵
    架等語（本院當日審判筆錄參照）。
  2.證人李明鴻於本院同日審理時證稱：九十八年八月二十三日
    二十二時許，我在雞排舖櫃臺負責招待客人、收銀、出餐，
    黃憲文在我後面的炸爐負責炸東西，當天我與被告發生衝突
    ，被告罵我ＳＬＯＴ、ＡＳＳＨＯＬＥ、ＧＡＲＢＡＧＥ等
    語，我則罵他澳客，我們互嗆要報警，我覺得被告很好笑，
    所以就對她說：「你好沒有法律常識、沒有常識要有知識、
    沒有知識要看電視」、「你一點法律常識也沒有」等語，我
    記得黃憲文有走到櫃臺處對被告說：「請停止妳的行為，妳
    的行為已觸犯刑法第三百零九條公然侮辱罪」等語，但我不
    記得黃憲文是在我罵被告「你一點法律常識也沒有」這句話
    之前還是之後與被告交談的，黃憲文與被告交談時，我與被
    告一直沒有中斷吵架。黃憲文說完這些話後，就又回到炸爐
    那炸東西等語（本院當日審判筆錄參照）。
  3.歸結上述二位證人之證述，可知九十八年八月二十三日被告
    與李明鴻在雞排舖發生爭執當下，告訴人曾一度上前與被告
    對話，而現場確有人對被告稱「你一點法律常識也沒有」等
    語，是被告所申告之事實，已非全出於憑空捏造。再者，證
    人林照恩前於被告告訴告訴人黃憲文公然侮辱之案件，於九
    十八年十一月二十五日接受檢察官訊問時，具結後先稱：九
    十八年八月二十三日二十二時許，我去雞排舖買雞排，看到
    被告買雞排時一直問，店長說不要賣，被告就罵英文，然後
    李明鴻就說被告是澳客，後來黃憲文叫被告不要再講了，黃
    憲文沒有罵被告，但我有聽到黃憲文對被告說你一點法律常
    識也沒有等語（臺北地檢署九十八年度偵字第二五○七四號
    卷第四三頁參照），依其證詞可知，九十八年八月二十三日
    「罵被告『澳客』之人」（即其所稱之「李明鴻」）與「罵
    被告『你一點法律常識有沒有』之人」（即其所稱之「黃憲
    文」）應屬二人，況證人林照恩當日為上開證詞後，經檢察
    官點呼李明鴻、黃憲文入庭，告以證人林照恩之證詞後，李
    明鴻先表示沒有意見，黃憲文則否認曾對被告說「你一點法
    律常識也沒有」等語，經檢察官再度向證人林照恩確認，證
    人林照恩仍稱：確實有聽到黃憲文說被告「一點法律常識也
    沒有」，直迄李明鴻表示該句話係伊所言，證人林照恩始改
    口稱：我確實有聽到這句話，不知道是誰講的等語（臺北地
    檢署九十八年度偵字第二五○七四號卷第四四頁參照）。由
    上開林照恩之證述，以及證人李明鴻所稱：當天我與被告吵
    得很激烈，我沒辦法確認黃憲文跑來與被告對談的確切時間
    點，但黃憲文跟被告對談時，我與被告也沒有中斷吵架等語
    ，可知當天現場因被告與李明鴻發生衝突而一片混亂，「你
    一點法律常識也沒有」一語究竟係告訴人所言，抑或李明鴻
    所言，實屬難以確認。徵之臺北地檢署檢察官九十八年度偵
    字第二五○七四號不起訴處分書，亦係以林照恩之證詞反覆
    ，無法辨明當日「你一點法律常識也沒有」此語究係李明鴻
    所言，抑或黃憲文所言，認告訴人黃憲文之罪嫌不足為由，
    予以不起訴處分，顯見被告所提告訴尚非全無所據。被告因
    爭吵當下告訴人曾出面與其接觸，復確實聽及「你一點法律
    常識也沒有」一語，主觀上認該語係告訴人對其為上開指摘
    ，而對其提出公然侮辱之告訴，企圖藉由司法偵查途徑查明
    真相，自難認其係故意捏造不實之事實，意圖使告訴人受刑
    事處罰而提出告訴，而無誣告之故意可言。
  4.末查，誣告罪之成立，須以被誣告人因誣告人之申告而有受
    刑事處分之危險為要件，倘誣告人所提告訴，本係不能構成
    犯罪之事實，要不能成立誣告罪，已如上述，而本件被告並
    非法律專業人士，教育、職業亦均與法律無關，無論告訴人
    客觀上是否曾以「你一點法律常識都沒有」等語指斥被告，
    因被告不具法律相關資格或地位，該語應僅屬單純不禮貌之
    言論，尚不足因此減損被告之聲譽，是告訴人實無構成公然
    侮辱罪嫌之可能。被告以上開不可能構成公然侮辱之事實對
    告訴人提出公然侮辱之告訴，無論係否出於虛構，均不致使
    告訴人產生受刑事處分之危險，是其所為，實難以誣告罪責
    相繩，併此敘明。
五、綜上所述，本件被告所申告之事實，並非全出於憑空捏造，
    尚非全然無因，本案並無積極證據足認被告所為告訴是明知
    為虛偽而故意構陷，亦無從認定被告有誣告之故意，雖黃憲
    文因無積極事證足證有公然侮辱罪嫌，經檢察官認罪嫌不足
    為不起訴處分在案，然被告所訴事實，既不能證明為憑空捏
    造，即無從以誣告罪相繩。此外，復查無其他積極證據足資
    證明被告有何誣告犯行，是本件不能證明被告犯罪，即應為
    被告無罪判決之諭知，以免冤抑。
據上論斷，應依刑事訴訟法第三百零一條第一項，判決如主文。
本案經檢察官陳國安到庭執行職務。
中    華    民    國    99    年    12    月    16    日
                  刑事第五庭審判長法  官  黃程暉
                                  法  官  吳勇毅
                                  法  官  張詩芸
以上正本證明與原本無異。
如不服本判決應於收受送達後10日內向本院提出上訴書狀，並應
敘述具體理由；其未敘述上訴理由者，應於上訴期間屆滿後20日
內向本院補提理由書（均須按他造當事人之人數附繕本）「切勿
逕送上級法院」。告訴人或被害人如對於本判決不服者，應具備
理由請求檢察官上訴，其上訴期間之計算係以檢察官收受判決正
本之日期為準。
                                  書記官  宋德華
中    華    民    國    99    年    12    月    16    日

司法院資訊處製作；財團法人民間司法改革基金會備份。
